【裁判字號】    98,上易,201
【裁判日期】    980325
【裁判案由】    妨害自由
【裁判全文】
臺灣高等法院刑事判決                 98年度上易字第201號
上  訴  人  臺灣基隆地方法院檢察署檢察官
被      告  乙○○
上列上訴人因被告妨害自由案件，不服臺灣基隆地方法院97年度
簡上字第152號，中華民國97年12月8日第一審判決（聲請簡易判
決處刑案號：臺灣基隆地方法院檢察署97年度偵字第2185號），
提起上訴，本院判決如下：
    主  文
上訴駁回。
    理  由
一、公訴意旨略以：被告乙○○明知甲○○要求與其疏離，心有
    未甘，乃於民國97年2月16日約下午1時30分許，至基隆市○
    ○區○○街307號7樓之8甲○○住處找甲○○，經敲門未獲
    回應，又向鄰居楊明利探詢甲○○去向未果，竟在未獲甲○
    ○同意無權進入其住處情形下，竟基於無故侵入住宅之犯意
    ，持其原先保管甲○○家中之鑰匙，開啟甲○○住處大門，
    無故侵入並隨意在屋內翻動甲○○之皮箱、衣服等物，然因
    楊明利之妻林經仙在家中聽聞到甲○○住處有門鎖開啟聲音
    ，深覺有異，乃與楊明利齊至甲○○住處裡，察看被告乙○
    ○之動靜，被告乙○○見有人在旁，經過十餘分鐘後始倖然
    離去，因認被告涉有刑法第306條第1項之無故侵入他人住宅
    罪嫌云云。
二、按犯罪事實應依證據認定之，無證據不得認定犯罪事實，刑
    事訴訟法第154條第2項定有明文。被害人之陳述如無瑕疵，
    且就其他方面調查又與事實相符，固足採為科刑之基礎，倘
    其陳述尚有瑕疵，而在未究明前，遽採為論罪科刑之根據，
    即難認為適法。又檢察官就被告犯罪事實，應負舉證責任，
    並指出證明之方法。因此，檢察官對於起訴之犯罪事實，應
    負提出證據及說服之實質舉證責任。倘其所提出之證據，不
    足為被告有罪之積極證明，或其指出證明之方法，無從說服
    法院以形成被告有罪之心證，基於無罪推定之原則，自應為
    被告無罪判決之諭知（最高法院52年度台上字第1300號判例
    、92年度台上字第128號判例參照）。
三、檢察官認被告乙○○涉有無故侵入住宅之犯行，無非係以被
    告乙○○偵查中供述、證人甲○○、楊明利、林經仙於偵查
    中證述、被告書立之書信2份、甲○○結婚公證書影本1份等
    為據。訊據被告堅決否認有無故侵入住宅犯行，辯稱：房子
    是我出錢買的贈與甲○○，92年當時，我本即持有房子鑰匙
    可以進出，甲○○並未明示或暗示要我交回房子鑰匙、不能
    再進入房子，也未說不與我繼續往來等語。
四、經查：
  (一)證據能力部分：
    被告於本院爭執林經仙、楊明利偵查中證述無證據能力（見
    本院卷第36頁反面）。然其等於檢察官訊問時經具結後所為
    之證述，性質雖均屬傳聞證據，惟本院審酌上開證人均自陳
    係案發當時在場之人，其等以證人身分，於檢察官面前完整
    、連續陳述其親身經歷，且查無違法取證之瑕疵存在，應無
    顯不可信之情形，又於審判中法院賦予被告行使對質詰問權
    利之機會時，被告均未聲請傳換林經仙、楊明利（見本院卷
    第37頁反面），顯已放棄對質詰問權，則上述證人於檢察官
    前之陳述，依刑事訴訟法第159條之1第2項規定，自有證據
    能力（最高法院96年度台上字第5174號判決參照）。除前揭
    證據資料外，本件判決後開所示之被告以外之人於審判外之
    書面陳述，固均屬傳聞證據，惟被告及辯護人於原審及本院
    對之證據能力均不爭執（見原審卷第26頁、本院卷第30頁、
    第36頁反面至37頁）。本院審酌上開證據資料製作時之情況
    ，尚查無違法不當及證明力明顯過低之瑕疵，亦認為以之作
    為證據應屬適當，爰逕依刑事訴訟法第159條之5規定，認前
    揭證據資料均例外有證據能力。
  (二)上開房屋由證人甲○○出資購買並為其所有，業經證人甲○
    ○於原審證述明確，並有買賣契約書、土地登記謄本、基隆
    市安樂地政事務所之建物所有權狀、土地所有權狀附卷可查
    （見原審卷第51至52頁、第32頁正、反面、第35頁反面至36
    頁）。至被告稱該房子是其出錢購買贈與甲○○云云（見本
    院卷第29頁反面），且提出92年2月12日台北銀行入戶電匯
    申請書代收入傳票，證明被告曾匯18萬元至般若不動產仲介
    經紀之事實（見原審卷第35頁），但充其量僅能證明上開匯
    款金額係被告借貸或贈與予證人甲○○以償房貸，無礙於上
    開住宅所有權人為甲○○之事實，故上開房屋屬證人甲○○
    之住宅，應堪認定。
  (三)證人甲○○於原審結證稱：95年、96年12月，及97年2月10
    日赴美搭機前，都有打電話給被告表明不希望再聯絡、不想
    再見面，95年與被告涉訟後，關係即交惡，遑論於97年1月1
    9日、同年2月15日以前讓被告進入住處云云（見原審卷第54
    至55頁）。而從卷附證人甲○○95年5月24日出具之95年訴
    字第118號民事辯論意旨狀以觀（見原審卷第81至82頁），
    證人甲○○與被告間於95年5月間即開始有訴訟糾紛，然徵
    諸被告所提出之96年2月23日證人甲○○與被告同赴日本北
    海道旅遊照片，畫面中兩人笑逐顏開，舉止親暱、97年1月1
    1日、同年月13日甲○○往返被告工作地花蓮之復興航空來
    回飛機票購買資料、97年2月13日於證人甲○○赴美後被告
    傳給證人甲○○之簡訊（見偵查卷第33至36頁），若如證人
    甲○○所稱深深懼怕遭受被告打擾，二人自95年涉訟後即交
    惡，為何仍有於案發前1個月赴花蓮探視被告、赴美登機時
    分主動打電話予被告之舉？足見證人甲○○其後仍與被告繼
    續交往中。況若如證人甲○○所述，於95年涉訟後，與被告
    關係即交惡，為何證人甲○○於可預見被告持有其住處鑰匙
    （詳後述），可能隨時侵害其住居自由與安寧權益，在該不
    算短期間內，卻未曾主動更換上該屋之鎖？衡諸與吾人一般
    生活常情，證人甲○○之證詞，委實起人疑竇，自難憑採。
    是以被告所辯本即持有房子鑰匙可以進出，證人甲○○並未
    要其交回房子鑰匙，未禁止其進入房子等語（見本院卷第36
    頁反面），並非全然無據。
  (四)證人甲○○復於原審證稱：與被告只是因為勞工糾紛案件而
    認識，雙方非男女朋友關係。雖曾一起至日本北海道，但係
    因一道相約的朋友臨時因故未去，而變成其與被告二人行，
    僅是一般普通朋友出遊。其未曾交付房屋鑰匙予被告，被告
    亦未曾在該屋過夜，被告自認為其男友。被告請人來介紹電
    器時，其在家，且有習慣性會把鑰匙放在大門上面鞋櫃明顯
    處，被告應該知曉云云（見偵查卷第14頁、原審卷第52至53
    頁、第57至58頁）。衡諸常情，一般人為保全住宅安全，豈
    有將鑰匙隨意放至顯眼之處，或讓普通交情朋友垂手可得自
    宅鑰匙之理？且參諸證人甲○○於偵查中所陳，其認為可能
    是當初門做好之後，被告有拿一把鑰匙起來，縱然其同意被
    告拿鑰匙，也沒有同意被告可以隨便進出房子等情（見偵查
    卷第14頁）。顯見被告持有鑰匙甚有可能為證人甲○○所允
    許，否則豈有同意普通朋友持有自家鑰匙之任何可能。再細
    譯證人甲○○上述出具之民事辯論意旨狀所述雙方往來金錢
    借貸金額達75萬元之譜觀之，證人甲○○所稱僅普通朋友云
    云，證詞顯然前後不一，復與常理相逆，可信度甚有可疑。
    又證人即良益國際電器行老闆許良安於原審亦證述：被告若
    有來基隆都會與甲○○在一起，且被告於92年3月28日、93
    年7月29日曾以戶頭轉匯方式為甲○○購置家電。其等好幾
    個朋友與被告、甲○○曾在上開房屋喝酒，聲音吵鬧到管區
    人員出面制止外，被告尚曾數次因酒醉到無法開車程度而在
    該處過夜，被告曾表示其所裝置之冷氣不夠冷，那時候甲○
    ○也在場，有一次因客廳冷氣不夠冷，與被告一起到頂樓去
    研究如何改善，甲○○不在家，那時被告就有鑰匙等語（見
    原審卷第61至63頁）。證人許良安雖為被告友人，但其與證
    人甲○○既無宿怨糾紛，應無甘冒偽證罪之刑事追訴風險，
    設詞虛偽證述。故被告堅稱其與證人甲○○是男女朋友關係
    ，因而取得上開房屋鑰匙得自由進出該屋等語，應屬可採。
  (五)本件案發當時，係被告至證人甲○○住處敲門未獲回應，且
    向鄰居楊明利、林經仙探尋未果後，方持鑰匙進入，有證人
    楊明利、林經仙於偵中證述明確（見偵查卷第23頁、第25頁
    ）。而證人楊明利、林經仙同日亦稱：被告按其門鈴，詢問
    知否甲○○去處等語；互核與被告於原審辯稱：其打電話給
    甲○○，甲○○均未接，因擔心會不會出事，才進屋查看等
    情（見原審卷第25頁）相符。否則被告敲門未獲回應，逕自
    以鑰匙進入證人甲○○住處即可，何以仍需詢問鄰居證人甲
    ○○之去處？是被告既持有證人甲○○房屋鑰匙而得自由出
    入，辯稱以鑰匙進入房屋查看，是肇因於一直聯絡不到甲○
    ○行蹤、出於擔心之情而非無故等語，並非無稽，而存有合
    理可疑。
  (六)綜上所述，本件依檢察官所舉各項證據方法，並不足資以佐
    證被告確有不法侵入他人住宅之犯行，此外，復查無其他積
    極證據足認被告有公訴意旨所指罪行，揆諸首揭說明，既不
    能證明被告犯罪，自應為無罪之諭知。
五、原審以檢察官所舉之證據與所指出之證明方法尚未足使法院
    確信被告有侵入住宅犯行。復查無其他積極確切證據足證被
    告犯罪，而為被告無罪之諭知，並無不合。檢察官執前詞提
    起上訴，並無理由，應予駁回。
據上論斷，應依刑事訴訟法第368條，判決如主文。
本案經檢察官李金定到庭執行職務。
中    華    民    國    98    年    3     月    25    日
                  刑事第十九庭審判長法  官  黃金富
                                    法  官  吳  燦
                                    法  官  魏新國
以上正本證明與原本無異。
不得上訴。
                                    書記官  邵淑津
中    華    民    國    98    年    3     月    25    日


司法院資訊處製作；財團法人民間司法改革基金會備份。
